【裁判字號】    89,訴,1288
【裁判日期】    900411
【裁判案由】    都市計畫
【裁判全文】
臺中高等行政法院判決                            八十九年度訴字第一二八八號
                              .
    原      告  甲○○
                乙○○
                丙○○
    訴訟代理人  戊○○
    代  表  人  丁○○
右當事人間因都市計畫事件，原告不服臺中縣政府中華民國八十九年四月十九日八九府
訴委字第一○六八○二號訴願決定，提起行政訴訟。本院判決如左︰
    主  文
原告之訴駁回。
訴訟費用由原告負擔。
    事  實
甲、事實概要：緣原告於民國八十八年六月二十四日陳請被告依都市計畫法主動變更
    豐原都市○○○○路兩側「原綠十九用地」細部計畫案，經被告以八十八年七月
    二十九日八八豐市工字第一七○七號函復略以：「台端等人如認為該細部計畫案
    為符合重劃後每筆土地均直接面臨道路之預期效益及享有便捷之公共設施，需辦
    理變更細部計畫案者，得依都市計畫法第二十四條及都市計畫法台灣省施行細則
    第十條規定，備齊相關文件，自行申請辦理變更細部計畫事宜。」原告不服，循
    序提起行政訴訟。
乙、兩造聲明：
一、原告聲明求為判決：(一)原處分、訴願決定及再訴願決定均撤銷。
                      (二)被告應依都市計畫法第二十六條但書規定，儘速主動變更
                        豐原都市○○○○路兩側「原綠十九用地」細部計畫案。
二、被告聲明求為判決：原告之訴駁回。
丙、兩造之陳述：
壹、原告起訴意旨略以：
一、豐原都市○○○○路兩側「原綠十九用地」細部計畫案，於八十二年十一月二十
    九日台中縣政府八二府工都字第二八五九六八號函公告實施，至原告寄本件請願
    書時早已逾五年，依都市計畫法第二十六條但書規定，被告應依法於八十七年十
    一月二十九日（即法令規定五年期限屆滿）前主動辦理檢討變更該細部計畫，惟
    被告並未依法行政，違法在先，待原告提出請願書請求被告依都市計畫法第二十
    六條但書規定主動變更該細部計畫，並於請願書說明第三點敘明該細部計畫案之
    公園面積兒童遊樂場面積，均不符內政部發布之都市計畫法定期通盤檢討實施辦
    法，對每一計畫處所最小面積之要求，顯已違法，且請願書說明第二點敘明該細
    部計畫發布實施已逾五年餘，被告應依上述法規主動辦理檢討變更。台中縣政府
    亦於八十八年七月五日函請被告依上開法令之規定盡速辦理變更，被告依法律規
    定所負作為義務已無不作為之裁量之餘地，但竟答非所問，而以都市計畫法第二
    十四之規定函復原告，意圖將被告應依同法第二十六條但書規定應負之作為義務
    推卸。
二、臺灣省政府再訴願決定書之理由所稱「經查前開函文．．．，並非對再訴願人等
    之請求有所准駁，．．．自非訴願法上之行政處分，．．．」顯與事實不符，遽
    然援引行政法院六十二年裁字第四十一號判例意旨，強加於本案已實質否准原告
    等人請願書請求之情況，顯有未洽。如此理由被採信，則日後政府機關只需引述
    不相干法條作為回函，由實質上否准人民之請求，再於訴願、行政訴訟程序任意
    主張其回函僅係單純之事實敘述或說明，並非人民之請求有所准駁，而引上開判
    例意旨作為駁回訴願或行政訴訟之理由，則訴願法及行政訴訟法將形同具文，憲
    法第十六條保障人民權益之良法美意將全盤落空。爰依行政訴訟法第四條第一項
    、第五條第二項提起本件行政訴訟。
貳、被告答辯意旨略以：
一、依照原告起訴之內容本件訴訟之性質應屬行政訴訟法第四條第一項之撤銷訴訟，
    然被告僅為都市計畫之擬定機關，並非都市計畫之核定實施機關，對於原告所請
    求盡速主動變更豐原都市○○○○路兩側『原綠十九用地』細部計畫乙節，並無
    准駁之權利，故原告提起本件訴訟在法律上顯無理由。
二、按都市計畫由各級地方政府或鄉鎮公所依左列之規定擬定之；都市計畫由市政府
    擬定，鎮鄉計畫分別由鎮縣轄市及鄉公所擬定，必要時得由縣（局）
    政府擬定之；細部計畫擬定後，除首都直轄市應報由內政部核定實施外，其餘一
    律由省政府核定實施，都市計畫法第十三條第一款及同法第二十三條前段分別定
    有明文。是參照都市計畫法上開規定，被告僅為都市計畫之擬定機關，並非都市
    計畫之核定實施機關，且被告亦無自行變更細部計畫之權利甚明。
三、又依台中縣政府訴願決定書理由欄第二項載明「查本重劃區係屬豐原都市○○○
    ○路兩側『原綠十九用地』細部計畫案．．．有關變更豐原都市計畫（第二次通
    盤檢討）案為『主要計畫』，目前進度為原處分機關豐原市公所於八十六年十二
    月九日以八六豐市工字第三四○二七函送計畫書圖至本府，本府於八十七年二月
    十三日起辦理公開展覽至八十七年三月十四日止，『現由本縣都市計畫委員會審
    議中』等語，足證被告對於對於原告所請求「盡速主動變更豐原都市○○○○路
    兩側『原綠十九用地』細部計畫」乙節，並無准駁之權利。是原告提起本件訴訟
    在法律上顯無理由，應依法駁回原告之訴。
四、另被告於八十八年七月二十九日函覆原告等人之文函意旨顯係說明本件原告等人
    應按有關規定備齊資料以資辦理變更細部計畫，並非對原告等人之請求有所准駁
    ，且被告對原告請求事項亦無准駁之權利，由此以觀，被告上開函文既未發生何
    種具體的法律效果，應非屬行政處分。
    理   由
一、按都市計畫法第二十六條規定：「都市計畫經發布實施後，不得隨時任意變更。
    但擬定計劃之機關每五年至少應通盤檢討一次，依據發展情況並參考人民建議作
    必要之變更。對於非必要之公共設施用地，應予撤銷，並變更其使用。」；又「
    主管機關變更都市計劃，係公法上之單方行政行為，如直接限制一定區域內人民
    之權利、利益或增加其負擔，即具有行政處分之性質，其因而致特定人或得確定
    之多數人之權益遭受不當或違法之損害者，自應許其提起訴願或行政訴訟以資救
    濟。」司法院大法官會議釋字第一五六號著有解釋；再「主管機關固得依都市計
    畫法第二十六條但書規定，對於擬定之計劃作通盤檢討，並為必要之變更，在未
    經公告實施前，因屬機關內部之作業程序，不得為行政爭訟之標的，但一經公告
    實施，既有直接限制一定區域內人民之權利、利益或增加負擔，即難謂非公法上
    單方行為之行政處分」前行政法院八十二年度判字第一九○號判決意旨，可資參
    照。
二、本件原告主張豐原都市○○○○路兩側「原綠十九用地」細部計畫案，於八十二
    年十一月二十九日台中縣政府八二府工都字第二八五九六八號函公告實施，至其
    寄本件請願書時早已逾五年，依都市計畫法第二十六條但書規定，被告應依法於
    八十七年十一月二十九日前主動辦理檢討變更該細部計畫云云。依前開說明，本
    件上揭細部計畫發布實施後，已滿五年，被告依都市計畫法第二十六條但書規定
    ，雖應依法為通盤檢討，然按諸首揭說明，對於擬定之計劃作通盤檢討及為必要
    之變更，在未經公告實施前，係屬其機關內部之作業程序，是被告有未依規定，
    於系爭都市計畫屆滿五年後，作通盤檢討之情形，固有違其職權及作為之義務，
    惟擬定計畫作通盤檢討，既屬其機關內部之作業程序，人民雖可對其陳情或請願
    ，促使其行使職權及作為，尚非利害關係人得依都市計畫法第二十六條但書規定
    ，直接對擬定計畫之機關為通盤檢討之請求；且於主管機關尚未依前開規定擬定
    計畫作通盤檢討，並為必要之變更，公告實施前，因通盤檢討之結果，未必對特
    定人發生直接限制其權利、利益或增加負擔，故亦難認人民可依都市計畫法第二
    十六條但書規定，請求主管機關為一定之行政處分。而據以提起行政訴訟。
三、本件原告訴之聲明第一項請求：「原處分、訴願決定及再訴願決定均撤銷。」部
    分，經查本件原處分對於原告於八十八年六月二十四日陳請被告依都市計畫法第
    二十六條但書規定，主動變更豐原都市○○○○路兩側「原綠十九用地」細部計
    畫案，函復略以：「台端等人如認為該細部計畫案為符合重劃後每筆土地均直接
    面臨道路之預期效益及享有便捷之公共設施，需辦理變更細部計畫案者，得依都
    市計畫法第二十四條及都市計畫法台灣省施行細則第十條規定，備齊相關文件，
    自行申請辦理變更細部計畫事宜。」，依被告函復之內容，固未依原告陳情之意
    旨答復，但依其意旨，顯為否准原告依都市計畫法第二十六條但書之規定，要求
    被告主動變更上開都市計畫之細部計畫案，自非屬官署所為單純之事實敘述或說
    明，而否准之行政處分。再依前所述，被告未依該規定，對於擬定之計劃作通盤
    檢討及為必要之變更，係屬其機關內部之作業程序，不得為行政爭訟之標的，原
    處分否准原告之上開請求，難謂有違法之處，一再訴願決定予以維持，所持理由
    未盡相同，結論並無二致，仍應予維持，原告起訴請求撤銷原處分及一再訴願決
    定，難謂有理由，應予駁回。
四、又原告訴之聲明第二項請求：「被告應依都市計畫法第二十六條但書規定，儘速
    主動變更豐原都市○○○○路兩側『原綠十九用地』細部計畫案。」部分，係依
    行政訴訟法第五條第二項提起課予義務訴訟。惟行政訴訟法第五條規定：「人民
    因中央或地方機關對其依法申請之案件，於法令所定期間內應作為而不作為，認
    為其權利或法律上利益受損害者，經依訴願程序後，得提起請求該機關應為行政
    處分或應為特定內容之行政處分之訴訟。」是原告欲對被告提起本件課予義務訴
    訟，自應以要求被告為行政處分或應為特定內容之行政處分為要件。而依首開說
    明，主管機關依都市計畫法第二十六條但書規定，對於擬定之計劃作通盤檢討，
    並為必要之變更，在未經公告實施前，係屬機關內部之作業程序，須經公告實施
    ，且有直接限制一定區域內人民之權利、利益或增加負擔，方為公法上單方行為
    之行政處分。是原告此部分請求被告主動變更都市計畫細部計畫，僅為被告進行
    其機關內部之作業程序，在公告之前，難謂即直接限制一定區域內人民之權利、
    利益或增加負擔，而有行政處分之效果，核與行政訴訟法第五條所規定課予義務
    訴訟之要件不合，其此部分之訴訟為不合法，亦併予駁回。
據上論結，本件原告之訴一部為無理由、一部為不合法，依行政訴訟法第一百九十五
條第一項後段、第九十八條第三項前段，判決如主文。
中    華    民    國      九十    年      四        月      十  一      日
                    臺 中 高 等 行 政 法 院  第 四 庭
                                審 判 長 法  官      沈  應  南
                                         法  官      黃  淑  玲
                                         法  官      許  武  峰
右正本證明與原本無異。
如不服本判決，應於判決送達後二十日內向本院提出上訴書狀，其未表明上訴理由者
，應於提起上訴後二十日內向本院提出上訴理由書（須依對造人數附具繕本）；如於
本判決宣示或公告後送達前提起上訴者，應於判決送達後二十日內補提上訴理由書（
須附繕本）。未表明上訴理由者，逕以裁定駁回。
提起上訴應預繳送達用雙掛號郵票拾份 (每份三十四元)。
中    華    民    國      九十    年      四        月      十  二      日
                                     法院書記官      詹  靜  宜


司法院資訊處製作；財團法人民間司法改革基金會備份。
